ACORDAO-COMPLETO-2438113

ACÓRDÃO 413/2021 ATA 6/2021 - PLENÁRIO

VISTOS, relatados e discutidos estes autos de pedido de reexame interposto pela Agência Nacional de Vigilância Sanitária (Anvisa) em face do Acórdão 435/2020-TCU-Plenário, que considerou parcialmente procedente representação acerca de possíveis irregularidades ocorridas no Ministério da Saúde;
ACORDAM os Ministros do Tribunal de Contas da União, reunidos em sessão do Plenário, com fundamento no artigo 48, da Lei 8.443/1992, e ante as razões expostas pelo Relator, em:
9.1. conhecer o pedido de reexame e, no mérito, dar-lhe provimento parcial para tornar insubsistente o item 9.3 do acórdão recorrido, mantendo os demais itens da deliberação inalterados;
9.2. dar ciência desta deliberação à recorrente e ao Ministério da Saúde;
9.3. encaminhar os presentes autos à Secex/Saúde para exame da peça 95.

Pedido de reexame contra acórdão julgou parcialmente procedente representação a respeito de possíveis irregularidades ocorridas na aquisição de hemoderivado.

Ministério da Saúde.

3. Interessados/Responsáveis/Recorrentes:
3.1. Interessados: Blau Farmaceutica S.A. (58.430.828/0001-60); Ultramed Distribuidora de Medicamentos Ltda. (31.509.165/0001-17).
3.2. Recorrente: Agência Nacional de Vigilância Sanitária (03.112.386/0001-11).

13.1. Ministros presentes: Ana Arraes (Presidente), Walton Alencar Rodrigues (Relator), Benjamin Zymler, Aroldo Cedraz, Raimundo Carreiro, Bruno Dantas, Vital do Rêgo e Jorge Oliveira.
13.2. Ministro-Substituto convocado: Marcos Bemquerer Costa.
13.3. Ministros-Substitutos presentes: Augusto Sherman Cavalcanti, André Luís de Carvalho e Weder de Oliveira.

WALTON ALENCAR RODRIGUES

Ministro Augusto Nardes.

Adoto, como relatório, a instrução do auditor da Secretaria de Recursos (peça 90) , cuja proposta foi acolhida pelo titular da unidade técnica, com ressalvas quanto a alguns argumentos da fundamentação do auditor (peça 92) :
"INTRODUÇÃO
1.1. Cuida-se de pedido de reexame (peça 78) interposto pela Agência Nacional de Vigilância Sanitária/Anvisa contra o Acórdão 435/2020-TCU-Plenário (peça 68) , relator Min. Augusto Nardes, por meio do qual o Tribunal julgou representação a respeito de possíveis irregularidades ocorridas na aquisição de hemoderivado por valor superior ao Preço Máximo de Venda ao Governo (PMVG) da Câmara de Regulação do Mercado de Medicamentos (CMED/Anvisa) . 
1.2. Transcreve-se a decisão recorrida:   
VISTOS, relatados e discutidos estes autos em que se aprecia representação, com pedido de adoção de medida cautelar, formulada pela empresa Nanjing Pharmacare Co. Ltd., representada pela Ultramed Distribuidora de Medicamentos Ltda., a respeito de possíveis irregularidades ocorridas no Ministério da Saúde (MS) relacionadas à aquisição, junto à empresa Blau Farmacêutica S.A., do hemoderivado imunoglobulina humana 5g injetável por valor superior ao Preço Máximo de Venda ao Governo (PMVG) da Câmara de Regulação do Mercado de Medicamentos (CMED/ANVISA) . 
ACORDAM os Ministros do Tribunal de Contas da União, reunidos em sessão do Plenário, ante as razões expostas pelo Relator, em: 
9.1. conhecer da presente representação, satisfeitos os requisitos de admissibilidade previstos nos arts. 235 e 237, inciso VII, do Regimento Interno do TCU, c/c art. 113, § 1º, da Lei 8.666/1993 e art. 103, § 1º da Resolução-TCU 259/2014, e, no mérito, considerá-la parcialmente procedente; 
9.2. indeferir o requerimento de medida cautelar formulado pela empresa Nanjing Pharmacare Co. Ltd., representada pela Ultramed Distribuidora de Medicamentos Ltda., tendo em vista a inexistência dos pressupostos necessários para adoção da referida medida; 
9.3. determinar à Agência Nacional de Vigilância Sanitária (ANVISA) que, nos termos do art. 250, inciso II, do Regimento Interno do TCU e no prazo de 15 (quinze) dias, adote as medidas necessárias com vistas a revisar ou, conforme o caso, anular, a decisão contida no Voto 74/2019/SEI/DIRE4/ANVISA, datado de 24/9/2019, com fulcro nas razões a seguir elencadas, avaliando devidamente os reflexos e riscos das questões epidemiológicas do coronavírus relacionados com a aquisição do medicamento imunoglobulina humana 5g injetável e realizando, caso entenda necessário, as devidas inspeções in loco, antes de decidir acerca da concessão ou não da liberação da importação, em caráter excepcional, do referido medicamento da empresa chinesa Nanjing Pharmacare Co. Ltd.: 
9.3.1. a premissa de que há disponibilidade de abastecimento da imunoglobulina humana 5g injetável no mercado brasileiro pelos laboratórios detentores de registro nessa agência regulatória não condiz com a realidade fática, pois restou comprovado nos autos que as empresas nacionais com registro na Agência Nacional de Vigilância Sanitária não possuem capacidade para atender a demanda do Ministério da Saúde, conforme evidenciado pelo fato de que no Pregão Eletrônico 65/2019-MS, cujo objeto é a aquisição de 499.000 frascos do referido medicamento, apenas uma dessas empresas ofertou o quantitativo de 99.800 frascos do medicamento, que corresponde a 20% da quantidade licitada, por preço que respeitou o Preço Máximo de Venda ao Governo (PMVG) da Câmara de Regulação do Mercado de Medicamentos - CMED/ANVISA, e, ainda, que nenhuma dessas empresas que participaram desse certame ofertou preço igual ou inferior ao do orçamento estimado por esse Ministério, em cumprimento aos preceitos legais que disciplinam as contratações públicas;  
9.3.2. a premissa referente ao desconforto do signatário desse voto quanto à garantia da segurança, qualidade e eficácia na aquisição desse medicamento da empresa Nanjing Pharmacare Co. Ltd. não foi devidamente fundamentada, pois se apoiou, principalmente, no histórico de não conformidades identificadas durante inspeções anteriormente realizadas pela Agência Nacional de Vigilância Sanitária em outras fábricas chinesas no período de 2015 a 2017; 
9.3.3. a própria Agência Nacional de Vigilância Sanitária confirmou no Despacho 30/2019/SEI/AINTE/GADIP/ANVISA que a China é membro do International Council for Harmonisation of Technical Requirements for Pharmaceuticals for Human Use (ICH) e que os produtos sujeitos à vigilância sanitária sem registro nessa agência regulatória, importados desse país em caráter de excepcionalidade, deveriam apenas comprovar o seu registro na Nacional Medical Products Administration (NMPA) e que a Administração de Drogas e Alimentos das Províncias de Jiangxi e Guangdong está diretamente vinculada à NMPA, que são as instâncias provinciais do órgão nacional; 
9.3.4. não foi apresentado o embasamento legal/normativo na decisão de não se aceitar os Certificados Good Manufacturing Practice (GMP) emitidos pelas províncias de Jiangxi e Guangdong, embora elas estejam diretamente vinculadas à NMPA; além do que a própria Embaixada do Brasil em Pequim, no e-mail enviado à Agência Nacional de Vigilância Sanitária no dia 2/7/2019, afirmou que a NMPA de Jiangxi é órgão provincial vinculado à NMPA nacional e que a fabricante Jiangxi Boya Bio-Pharmaceutical Co. Ltd., que fornece a imunoglobulina humana 5g injetável para a Nanjing Pharmacare Co. Ltd. já obteve o "re-registro" junto à NMPA provincial, o que só foi possível após o transcurso de cinco anos da obtenção do NMPA nacional; 
9.3.5. a Agência Nacional de Vigilância Sanitária não se pronunciou acerca dos resultados favoráveis das análises realizadas pelo Instituto Nacional Controle Qualidade em Saúde (INCQS) nas amostras do fabricante Jiangxi Boya Bio-Pharmaceutical Co. Ltd., fornecedora da Nanjing Pharmacare Co. Ltd., e cujos Laudos de Análise 4871.1P.0/2019, 4872.1P.0/2019 e 4873.1P.0/2019 concluíram que o produto imunoglobulina humana 5g injetável, referentes aos lotes 20190408, 20190409 e 20190410, cumpre com as especificações da Farmacopeia Brasileira, 6ª edição, e a Farmacopeia Europeia 8.0; 
9.3.6. a Agência Nacional de Vigilância Sanitária não se pronunciou acerca da possibilidade de autorização de importação mediante, pelo menos, a comprovação de registro válido no país de origem ou onde é comercializado, quando configurada a situações de emergência de saúde pública de importância nacional, conforme reza o §2º do art. 4º da Resolução-RDC 203/2017, pois se entende que essa "situação de emergência" foi devidamente comprovada nos autos, inclusive com as tentativas de contratação emergencial por dispensa de licitação (Termos de Referência 30072 e 30232) ; e a "importância nacional" pode ser comprovada quando se analisa, por exemplo, o Despacho CGCEAF/DAF/SCTIE/MS à peça 24, p. 82, onde o Departamento de Assistência Farmacêutica e Insumos Estratégicos do Ministério da Saúde menciona a "situação crítica de abastecimento" em praticamente todos os estados da federação a partir do 3º trimestre do 2019 ("a maioria das SES [Secretárias de Estado da Saúde] possuíam cobertura inferior ou igual a trinta dias, e algumas, como do Espírito Santo e de Santa Catarina, já se encontravam desabastecidas") ; 
9.4. recomendar ao Ministério da Saúde que, nos termos do art. 250, inciso III, do Regimento Interno do TCU: 
9.4.1. avalie devidamente os reflexos e riscos das questões epidemiológicas do coronavírus relacionados com a aquisição do medicamento imunoglobulina humana 5g injetável antes de decidir sobre sua aquisição no mercado, em especial, sua aquisição das empresas chinesas SK Plasma Co. Ltd. e Nanjing Pharmacare Co. Ltd., vencedoras do Pregão Eletrônico 65/2019; 
9.4.2. adote as providências necessárias junto à Agência Nacional de Vigilância Sanitária a fim de obter as licenças de importação do medicamento imunoglobulina humana 5g injetável das empresas estrangeiras SK Plasma Co. Ltd. e Nanjing Pharmacare Co. Ltd., vencedoras do Pregão Eletrônico 65/2019, evitando, na medida do possível, a aquisição de medicamento com preço superior ao Preço Máximo de Venda ao Governo (PMVG) da Câmara de Regulação do Mercado de Medicamentos (CMED) , tal qual ocorreu por ocasião da celebração do 3º termo aditivo ao Contrato 238/2018, firmado entre esse Ministério e a Blau Farmacêutica S.A; 
9.5. determinar que a SecexSaúde monitore o cumprimento da determinação descrita no subitem 9.3 e da recomendação inserta no subitem 9.4 deste acórdão, nos termos dos arts. 3º e 4º da Portaria-Segecex 27/2009; 
9.6. encaminhar cópia desta deliberação ao Ministério da Saúde e à Agência Nacional de Vigilância Sanitária, a fim de subsidiar o cumprimento da recomendação e da determinação, respectivamente; 
9.7. dar ciência desta deliberação ao representante; 
9.8. arquivar os presentes autos nos termos do art. 237, parágrafo único, c/c o art. 250, inciso I, do Regimento Interno do TCU.
HISTÓRICO
1.3. Em análise processo representação com pedido de adoção de medida cautelar, formulada pela Empresa chinesa Nanjing Pharmacare Co. Ltd., representada pela Ultramed Distribuidora de Medicamentos Ltda., a respeito de possíveis irregularidades ocorridas no Ministério da Saúde (MS) relacionadas à aquisição, junto à empresa Blau Farmacêutica S.A., do hemoderivado imunoglobulina humana 5g injetável por valor superior ao Preço Máximo de Venda ao Governo (PMVG) da Câmara de Regulação do Mercado de Medicamentos (CMED/ANVISA) .
1.4. A aquisição é decorrente do processo licitatório Pregão Eletrônico SRP 60/2018-MS (Ata de Registro de Preços 108/2018) , que originou o Contrato 238/2018-MS, celebrado entre o MS e a empresa Blau Farmacêutica S.A. A representação foi formulada em face da celebração do 3º Termo Aditivo ao supracitado contrato, com o pedido de cautelar para suspensão imediata desse termo e a suspensão das parcelas pendentes de entrega.
1.5. Feitas as diligências e oitivas prévias determinadas pelo relator a quo, Exmo. Min. João Augusto Ribeiro Nardes, tanto do Ministério da Saúde (MS) , quanto das empresas Blau Farmacêutica S.A. e Nanjing Pharmacare Co. Ltd., a unidade técnica (peça 63) propôs indeferir a medida cautelar pleiteada, determinar à Anvisa que revisasse/anulasse a decisão contida no Voto 74/2019/SEI/DIRE4/ANVISA, que não autorizou a importação da imunoglobulina da empresa representante com base em descumprimento de dispositivos da Resolução-RDC 203/2017, que permite a importação de medicamento em caráter de excepcionalidade nas situações de emergência de saúde pública de importância nacional, e determinar ainda a realização, caso necessário, de inspeções in loco antes de se pronunciar sobre a liberação de concessão de importação.
1.6. O Ministro relator, em seu voto (peça 69) , anuiu ao encaminhamento proposto pela SecexSaúde, acrescentando as seguintes considerações:
	i) a não concessão da cautelar justificou-se pelo perigo da demora reverso, visto que a incerteza da autorização, por parte da Anvisa, para autorização de importação pela empresa representante, poderia acarretar perigo injustificável de desabastecimento, com a morte de pacientes;
	ii) com base nos elementos fornecidos pelo Ministério da Saúde, ficou constatada a impossibilidade da oferta nacional do medicamento pleiteado para atender ao volume necessário demandado pelo MS;
	iii) as razões utilizadas pela Anvisa, quando da prolação do Voto 74/2019/SEI/DIRE4/Anvisa (peça 12) , que negou a importação em caráter emergencial da Imunoglobulina 5g, oriunda da Nanjing Phamacare Co. Ltd., não se confirmaram e/ou não foram devidamente fundamentadas. Essas razões são assim resumidas: a) não se vislumbrou a "concreta indisponibilidade de abastecimento do mercado pelos demais laboratórios detentores do registro" e b) "as informações disponíveis quanto ao produto a ser adquirido do fabricante da China não me deixam confortável quanto a garantia da segurança, qualidade e eficácia".
1.7. Estando os autos conclusos no gabinete do relator, a empresa Blau Farmacêutica S.A. apresentou manifestação sobre a proposta de encaminhamento apresentada pela SecexSaúde (peças 65-67) , alegando indevida ingerência do TCU nos critérios técnicos adotados pela autoridade reguladora e possível risco decorrente do coronavírus, cujo epicentro se encontrava, à época, na China.
1.8. Refutando parcialmente os argumentos ad hoc trazidos pela empresa Blau Farmacêutica, o Ministro relator reiterou a frágil fundamentação das premissas utilizadas pelo Órgão regulador para não concessão da importação, em caráter excepcional, do medicamento em apreço, o Tribunal determinou à Anvisa, por meio do acórdão recorrido, que revisasse/anulasse a decisão contida no referido Voto 74/2019/SEI/DIRE4/Anvisa (peça 12) , bem como recomendou ao Ministério da Saúde que adotasse as providências necessárias junto à Anvisa a fim de obter as licenças de importação do medicamento imunoglobulina humana 5g injetável das empresas estrangeiras SK Plasma Co. Ltd. e Nanjing Pharmacare Co. Ltd., vencedoras do Pregão Eletrônico 65/2019, evitando, tal como aconteceu na celebração do 3º termo aditivo do Contrato 238/2018, firmado entre o MS e a empresa Blau Farmacêutica S.A.
1.9. O Ministro relator acolheu, entretanto, o argumento pertinente à Covid-19, e incluiu no acórdão determinação à Anvisa para que avalie devidamente os riscos e reflexos das questões epidemiológicas relacionadas ao coronavírus e seus impactos na aquisição do medicamento imunoglobulina humana 5g injetável antes de decidir acerca da concessão da liberação da importação, em caráter excepcional, do referido medicamento da empresa chinesa Nanjing Pharmacare Co. Ltd.
1.8. Prolatado o Acórdão 435/2020-TCU-Plenário (peça 68) , a Anvisa interpõe pedido de reexame (peça 78) . 
EXAME DE ADMISSIBILIDADE	
1.8. Reitera-se o exame preliminar de admissibilidade (peça 79) , ratificado pelo Exmo. Ministro Walton Alencar Rodrigues (peça 82) , que conheceu do recurso interposto, suspendendo-se os efeitos dos itens 9.3, 9.3.1, 9.3.2, 9.3.3, 9.3.4, 9.3.5 e 9.3.6 do acórdão recorrido.
EXAME DE MÉRITO
2.	Delimitação
2.1. Constitui objeto do presente recurso de reconsideração definir se:
a) a nova deliberação da Anvisa na ROP 3/2020 tornou sem efeito a decisão contida no Voto 74/2019/SEI/DIRE4/ANVISA, implicando em perda de objeto da determinação dirigida à Agência;
b) a decisão do TCU implicou em violação da autonomia técnico-decisória da Anvisa enquanto Agência Reguladora Federal.
3.	Da perda de objeto da decisão dirigida à Anvisa (peça 78, p. 3-7) 
3.1. Afirma a agência reguladora que o Tribunal de Contas da União, ao promover a análise dos fundamentos adotados no voto em apreço (Voto 74/2019/SEI/DIRE4/ANVISA) , determinou sua revisão ou anulação de suas conclusões, contra o que ora se insurge, em face da perda de objeto da determinação do TCU, em razão da alteração da posição institucional da agência reguladora sobre a matéria, com deferimento do novo pedido de autorização de importação em caráter excepcional formulado pelo Ministério da Saúde, decisão essa adotada antes mesmo da prolação do acórdão recorrido (p. 3-6) .
3.2. Informa que por meio do Ofício n. 314/2019/DLOG/SE/MS, de 17/12/2019, o Ministério da Saúde solicitou desistência do pedido de reconsideração, manifestação essa reiterada presencialmente por representante da citada Pasta Ministerial por ocasião da ROP 31/2019 no dia 17/12/2019, motivo pelo qual a Diretoria Colegiada da Anvisa decidiu pela ciência do pedido e arquivamento do caso (p. 6) .
3.3. Informa ainda que, por meio do Ofício n. 6/2020/DLOG/SE/MS, de 08/01/2020, o Ministério da Saúde solicitou nova autorização de importação em caráter excepcional de 300.000 frascos-ampolas de Imunoglobulina Humana 5g, adquiridos da empresa NANJING PHARMACARE COMPANY LIMITED, representada pela Empresa Nacional ULTRAMED DISTRIBUIDORA DE MEDICAMENTOS LTDA, conforme execução da Ata de Registro de Preço - ARP n. 102/2019, decorrente do Pregão Eletrônico n. 65/2019 (p. 6) .
3.4. Já no dia 3/3/2020, por ocasião da Reunião Ordinária Pública - ROP 3/2020, a Diretoria Colegiada da ANVISA concedeu anuência para o pedido efetuado pelo Ministério da Saúde, diante do atendimento dos requisitos previstos na Resolução de Diretoria Colegiada n. 203, de 26 de dezembro de 2017, conforme trechos da nova decisão que transcreve (p. 6-7) .
3.5. Destaca os pontos fundamentais que ensejaram a mudança de posicionamento da Agência: i) a efetiva comprovação, nesse momento, de que há desabastecimento do medicamento imunoglobulina humana no âmbito do SUS, incluindo-se como fundamento o posicionamento institucional das altas autoridades do Ministério da Saúde a respeito do tema; ii) efetiva comprovação nesse momento do registro válido do medicamento a ser importado no seu país de origem e de que a autoridade Reguladora da China (à época denominada CFDA - China Food and Drug Administration atualmente denominada NMPA) foi aceita como Membro Regulador do ICH durante a reunião de Montreal, Canadá em Maio de 2017 (informe portal ICH) , em cumprimento dos requisitos do § 1º do art. 4° da RDC n. 203/2017; iii) a Anvisa efetuou orientações ao Ministério da Saúde para fins de minimização do risco sanitário (p. 7) .
3.6. Informa que o material relativo à Reunião Ordinária Pública 3/2020 encontra-se sob sigilo, nos termos da Lei de Acesso à Informação, mas à disposição do TCU com o pedido, no entanto, de que seja garantida a restrição de acesso às demais partes no processo (p. 7) .
3.7. Desse modo, argumenta que a nova deliberação da Anvisa na ROP 3/2020, de 3/3/2020, torna prejudicada a determinação do TCU dirigida à Anvisa, esgotando o objeto da controvérsia, motivo pelo qual requer a perda de objeto da determinação proferida no item 9.3 do acórdão recorrido, tornando-a insubsistente (p. 7) . 
Análise
3.8. De fato, a nova deliberação da Anvisa, materializada na Reunião Ordinária Pública 3/2020, de 3 de março de 2020, conforme descrito na Ata disponível no endereço http://portal.anvisa.gov.br/documents/33760/5793795/Ata+da+Reuni%C3%A3o+Ordin%C3%A1ria+P%C3%BAblica+n%C2%BA+3%2C+de+3+de+mar%C3%A7o+de+2020/301c274d-d2ac-4ec8-aa77-3f02489a5284 (acesso em 13/5/2020) , item 5.1.1, página 16, informa sobre a anuência do pedido de excepcionalidade na aquisição de Imunoglobulina Humana 5g, da Empresa NANJING PHARMACARE COMPANY LIMITED, no âmbito das solicitações de excepcionalidade aqui tratada.  
3.9. O deferimento da importação teve por base o atendimento, pela empresa interessada, dos requisitos exigidos no art. 4º da Resolução RDC nº 2013/2007 da Anvisa, que dispõe sobre os critérios e procedimentos para importação, em caráter de excepcionalidade, de produtos sujeitos à vigilância sanitária sem registro na Anvisa:
Art. 4º Os produtos a serem importados em caráter de excepcionalidade devem ser pré-qualificados pela Organização Mundial de Saúde (OMS) .
§ 1º Quando o tipo de produto não for objeto de programas de pré-qualificação da OMS, poderá ser autorizada a importação mediante a comprovação de registro válido em país cuja autoridade regulatória competente seja membro do Conselho Internacional para Harmonização de Requisitos Técnicos de Produtos Farmacêuticos de Uso Humano (International Council for Harmonisation of Technical Requirements for Pharmaceuticals for Human Use - ICH) e de certificação de boas práticas de fabricação, ou documento equivalente, do país.
§ 2º Nas situações de emergência de saúde pública de importância nacional ou internacional, desde que justificada a impossibilidade de atendimento aos requisitos estabelecidos nos caput e § 1º deste artigo, poderá ser autorizada a importação mediante, pelo menos, a comprovação de registro válido do país de origem ou onde é comercializado.
3.10. A determinação desta Corte dirigida à Anvisa, conforme o item 9.3 do aresto recorrido, foi no sentido de avaliar as medidas necessárias com vistas a revisar ou, conforme o caso, anular a decisão contida no Voto 74/2019/SEI/DIRE4/ANVISA, datado de 24/9/2019, com fulcro nas razões elencadas nos subitens subsequentes da decisão, os quais serão analisados à parte no tópico seguinte. 
3.11. Uma vez que a agência reguladora, com base nos motivos e razões pertinentes à sua função regulatória e com base na referida Resolução RDC 203/2017, revisou a decisão contida no seu Voto a quo, não necessariamente com base nos fundamentos de que lançou mão esta Corte para exarar suas determinações, é de se considerar que o acórdão ora recorrido carece da ratio decidendi que sustentou sua prolação, motivo pelo qual há de se considerar a perda parcial de objeto da decisão ora recorrida, no que concerne às determinações direcionadas àquela Agência Reguladora. 
3.12. É assente na jurisprudência do TCU que a perda superveniente de objeto implica no arquivamento dos autos sem resolução de mérito em relação aos destinatários da decisão, seja em decorrência do cumprimento espontâneo da decisão recorrida, seja por não mais subsistirem os motivos que resultaram na prolação da decisão combatida ou pela declaração de nulidade da decisão a quo. Nesse sentido, 
"A perda superveniente do objeto de Pedido de Reexame implica o arquivamento dos autos sem resolução do mérito". (Acórdão 1.433/2010-TCU-1ª Câmara, Min. Augusto Nardes) 
"Constatado o cumprimento integral da determinação da decisão recorrida pelo próprio recorrente, o recurso será considerado prejudicado por perda de objeto". (Acórdão 2680/2017-TCU-Segunda Câmara, Min. Augusto Nardes) 
"A perda superveniente do objeto recursal em razão da declaração de nulidade do acórdão recorrido implica a extinção do recurso sem resolução do mérito, uma vez que a decisão já não se mostra hábil a produzir efeitos". (Acórdão 879/2018-TCU-Plenário, Min. Bruno Dantas) 
3.13. Desse modo, pugna-se pelo arquivamento do acórdão recorrido em relação às determinações direcionadas à Anvisa, mantendo-se as recomendações dirigidas ao Ministério da Saúde. 
4.	Da violação da autonomia técnico-decisória da Anvisa enquanto Agência Reguladora Federal, por parte da decisão do TCU  (peça 78, p. 8-14) 
4.1. Argumenta que o controle efetuado pelo TCU no caso vertente não se deu apenas no plano da legalidade, mas restou incurso na própria metodologia utilizada pela agência reguladora em seu processo de tomada de decisão (p. 8) .
4.2. Afirma que o Tribunal inovou ao substituir o critério técnico-decisório adotado pela Anvisa no que considerou mais adequado para caracterização ou não da situação de risco ou desabastecimento da imunoglobulina humana no Brasil. De outra borda, teria adotado postura demasiadamente invasiva ao fixar critérios que, em seu entender, a Agência deveria ter observado no que se refere às preocupações concernentes à garantia da segurança, qualidade e eficácia do produto (p. 8) .	
4.3. Alega que ao formular determinação e não simples recomendação à Anvisa, o Tribunal acaba por tratar como vinculado ato da Agência que é essencialmente submetido à sua autonomia técnico-decisória. Aponta que o ordenamento jurídico conferiu à Anvisa um rol de competências para o desempenho de suas atribuições, incluindo-se a adoção dos critérios metodológicos tidos como mais adequados na esfera regulatória (p. 8) .
4.4. Cita entendimentos do TCU no sentido de que o Tribunal não pode se substituir aos reguladores (Acórdão 1703/2004-TCU-Plenário) , que assentou a fiscalização de segunda ordem por parte do controle externo, cabendo ao Tribunal intervir em casos de ilegalidade estrita. Cita ainda outro aresto desta Corte (Acórdão 2195/2018-TCU-Plenário) , que mencionou a hipertrofia do controle externo e seus impactos na chamada "infantilização da gestão pública" (p. 8-9) .
4.5. Afirma que o controle externo exercido pelo TCU em relação à decisão proferida pelo colegiado da Anvisa ultrapassou o plano da legalidade da atuação regulatória (controle de segunda ordem) adentrando nos critérios metodológicos adequados para o exame de mérito da questão pela Anvisa, ao passo em que salienta ter a decisão da Agência, ainda que posteriormente modificada, levado em consideração os documentos existentes nos autos por ocasião do exame inicial da questão, motivo pelo qual argumenta não ter havido na referida decisão qualquer vício de legalidade a justificar ingerência na metodologia técnica adotada pela Anvisa (p. 9-10) .
4.6. Acrescenta, com relação à responsabilidade pela qualidade e segurança do produto nos casos de autorização excepcional para importação, não se tratar de registro de medicamento, mas simples autorização para importação em caráter excepcional, hipótese em que as avaliações de impacto epidemiológico, qualidade e segurança do produto são afetas ao agente importador do medicamento, no caso em apreço, o Ministério da Saúde (p. 10) .
4.7. Aduz que o acórdão recorrido parece confundir os institutos do registro e o da autorização para importação em caráter excepcional, com atribuições e responsabilidades completamente distintas, nos termos da Resolução Anvisa nº 203/2017 e Nota Técnica 8/2020/SI/DIRE4/ANVISA, das quais reproduz excertos (p. 10-14) .
4.8. Desse modo, requer que o Tribunal reconheça a responsabilidade do agente importador pela qualidade e segurança do produto importado, nas hipóteses de autorização para importação em caráter excepcional, conforme dispõe o art. 5º da Resolução nº 203/2017, não cabendo à Anvisa, por esse motivo, avaliar reflexos e riscos de questões epidemiológicas do coronavírus, podendo, se for ocaso, sugerir recomendações ao importador no sentido de minimizar o risco sanitário. Requer ainda o reconhecimento de sua autonomia técnico-decisória perante o TCU, e de que não houve na decisão da Agência vício de legalidade a permitir o controle externo realizado, in casu, pela Corte de Contas, o qual restou exarcebado pela indevida ingerência na metodologia técnica adotada pela Agência Reguladora (p. 14-15) . 
Análise
4.9. No que diz respeito aos critérios e procedimentos de importação, em caráter de excepcionalidade, de produtos sujeitos à vigilância sanitária sem registro na Anvisa, a Resolução RDC nº 203, de 26 de dezembro de 2017, estabelece as situações e as pré-condições para internalização desses produtos biológicos em território nacional:
Art. 3º Poderão ser autorizados para importação, em caráter de excepcionalidade, os produtos sujeitos à vigilância sanitária cujo fármaco e/ou tecnologia se enquadrem em, pelo menos, uma das seguintes situações:
I - indisponibilidade no mercado nacional, bem como de suas alternativas terapêuticas ou produtos usados para a mesma finalidade devidamente registrados, quando existirem;
II - emergência de saúde pública de importância nacional, nos termos do Decreto nº 7.616, de 2011, ou de importância internacional (ESPII) , conforme o Regulamento Sanitário Internacional;
III - imunobiológicos integrantes do Programa Nacional de Imunização, adquiridos por meio do Fundo Rotatório para Aquisições de Imunobiológicos da Organização Pan-americana da Saúde (Opas) /Organização Mundial de Saúde (OMS) ; ou
IV - doações oriundas de organismos internacionais multilaterais ou agências oficiais de cooperação estrangeira.
§ 1º Para fins desta Resolução, a indisponibilidade no mercado nacional é caracterizada pela incapacidade, temporária ou definitiva, de atendimento à demanda do Sistema Único de Saúde por detentores de registro devidamente regularizados no país.
4.10. Foi essa a norma que sustentou a decisão contida no Voto nº 74/2019-SEI/DIRE4/ANVISA (peça 12) , sendo que a indisponibilidade no mercado nacional é caracterizada pela incapacidade temporária de atendimento à demanda do SUS por detentores de registro devidamente regularizados no País, item este que foi analisado à luz da Nota Técnica nº 93/2019/SEI/GIMED/GGFIS/DIRE4/ANVISA, emitida pela Gerência Geral de Inspeção e Fiscalização Sanitária - GGFIS, a qual informou não ser possível concluir que os laboratórios Octapharma, Grifols e CSL não teriam capacidade de atender a demanda do SUS (peça 12, p. 3) .
4.11. No que diz respeito à garantia da segurança, qualidade e eficácia da Imunoglobulina Humana 5g, a orientação traçada no referido Voto 74/2019-SEI/DIRE4/ANVISA foi no sentido de que as unidades produtivas na China, do ponto de vista sanitário, não estariam atendendo de forma satisfatória às Boas Práticas de Fabricação (BPF) . Assinala que os produtos biológicos exigem um cumprimento ainda mais crítico dessas práticas em relação aos fármacos convencionais, a fim de assegurar sua salubridade, mantendo-os a cavaleiro de contaminações por agentes transmissores de doenças, hipótese que traria consequências catastróficas para a saúde pública, dada a extensão do uso de imunoglobulinas (peça 12, p. 3) . 
4.12. Desse modo, o Voto afirma que, historicamente, as inspeções de BPF da Anvisa realizadas na China tiveram 12,5% de desfechos "insatisfatório", sendo esse um dos índices mais altos do país, conforme levantamento realizado entre 2015 e 2017, sendo que o FDA norte-americano identificou 40% de empresas com não conformidades relativas ao controle de qualidade. Em relação à imunoglobulina, as inspeções da Anvisa apresentaram índice de 30% das empresas com não-conformidades relativas à esterilidade. Apontou a necessidade de observância das diretrizes contidas na RDC 17/2010 e nos guias PIC/s e OMS sobre boas práticas de fabricação e de validação de processos (p. 12, p. 4) . 
4.13. Por fim, o Voto em apreço aponta que as fábricas onde estavam previstas importações não possuiriam Certificado de Boas Práticas de Fabricação da Anvisa, tampouco GMP, FDA ou EMA. Acrescentou que a empresa informada pelo Ministério da Saúde como responsável pela importação dos produtos, MP & V Distribuidora e Representação de Artigos e Equipamentos Médicos Eireli, CNPJ nº 19.198.832/0001-92, recebeu AFE, em 06/03/2019, apenas para armazenar, distribuir e expedir CORRELATOS (peça 12, p. 5) .
4.14. A SecexSaúde deste Tribunal, em sua manifestação (peça 63) , concluiu que as duas premissas que embasaram a decisão inserta no Voto 74/2019 (capacidade do mercado nacional de fornecer o produto Imunoglobulina humana 5g e questionamentos quanto à garantia da segurança, qualidade e eficácia do produto importado) não se confirmaram ou não foram devidamente fundamentadas, no que foi acompanhada pelo Ministro Relator do Acórdão recorrido (peça 69) .
4.15. O Ministro Relator teceu considerações acerca da teoria dos motivos determinantes a fim de justificar que o ato exarado pelo agente regulador não estaria devidamente motivado. 
4.16. No que diz respeito à 1ª premissa, relativa à capacidade do mercado interno em fornecer o produto biológico, o Tribunal entendeu que a Nota Técnica nº 93/2019/SEI/GIMED/GGFIS/DIRE4/ANVISA emitida pela Gerência Geral de Inspeção e Fiscalização Sanitária - GGFIS (peça 24, p. 17-18) , utilizada pela Anvisa como fundamento para emissão do Voto nº 74/2019-SEI/DIRE4/ANVISA (peça 12) , manifestou-se claramente no sentido do provável risco de desabastecimento com alto impacto para a saúde pública com a indisponibilidade do referido medicamento, vindo a prolatar decisão contraditória no sentido de que devido a essa diminuição da oferta, os laboratórios Octapharma, Grifols e CSL (36% de market share) não teriam capacidade de atender a demanda do SUS, em um cenário de suposta incapacidade do laboratório Blau em fornecer o produto, laboratório esse que hoje detém 52% de participação no mercado (peça 24, p. 17) .
4.17. Continuou o Voto condutor do Acórdão, assinalando que a Anvisa deveria ter levado em consideração apenas os quantitativos de laboratórios farmacêuticos detentores do registro do fármaco que se dispõem a ofertar seus produtos ao Ministério da Saúde em conformidade com os valores máximos regulados pela própria Agência, no caso, o PMVG da CMED, o Preço Máximo de Venda ao Governo, da Câmara de Regulação do Mercado de Medicamentos (peça 69, p. 9-10) .
4.18. Em reunião virtual realizada com esta Serur no dia 7/5/2020, representantes da Anvisa reforçaram a tese recursal de que o Tribunal teria extrapolado da análise de legalidade dos procedimentos adotados pela Agência para a avaliar a disponibilidade ou não do produto no mercado nacional.
4.19. A esse respeito, cumpre salientar que o controle externo realizado por esta Corte de Contas não se limita à verificação da legalidade estrita, mas abrange igualmente o controle de legitimidade, economicidade, eficiência e eficácia da gestão, muito embora no tocante às agências reguladoras deva ser respeitado o espaço normativo e de regulação a elas conferido pela lei. 
4.20. Não obstante, na hipótese específica em apreço - disponibilidade do fármaco em território nacional -, o Tribunal utilizou-se das normas em vigor em especial a Lei 10.742/2003, que detalha o funcionamento da Câmara de Regulação do Mercado de Medicamentos, e da Portaria 1554 do Ministério da Saúde, que trata da vinculação do preço máximo ao PMVG, além da Resolução CMED 1, de 9/3/2018, ao identificar que o preço da Empresa Blau Farmacêutica encontrava-se 70% acima do valor médio de aquisição do produto, conforme analisado no TC Processo 040.559/2018-1, que deu origem a esta representação (peça 13, p. 2) . 
4.21. Entretanto, a inclusão dessa ressalva nos normativos da Anvisa para fins de cálculo da disponibilidade de determinado fármaco no mercado nacional depende de manifestação do poder normativo própria Agência Reguladora, visto que nem na Resolução RDC nº 203, de 26 de dezembro de 2017, nem nos votos utilizados pela Agência para fundamentar sua decisão, à época, havia qualquer referência ao PMVG. A determinação do Tribunal, exarada na forma do item 9.3.1 do acórdão combatido, não obstante oportuna, rendendo preito ao princípio da economicidade, apontou para uma interferência no poder normativo da agência reguladora. 
4.22. Conforme leciona Maria Sylvia Zanella di Pietro, as agências reguladoras, qualificadas como autarquias em regime especial, dispõem do poder normativo que lhes é ínsito, dentro de sua esfera de competência, cujas decisões (de mérito) não são passíveis de revisão por outros órgãos da Administração:
"Assim, agência reguladora, em sentido amplo, é, no direito brasileiro, qualquer órgão da Administração Direta ou Indireta com função de regular a matéria específica que lhe está afeta. Em sentido restrito, e abrangendo apenas o modelo mais recente, a agência reguladora é entidade da Administração Indireta, em regra autarquia de regime especial, com a função de regular a matéria que se insere em sua esfera de competência, outorgada por lei.
Sendo entidade da Administração Indireta, está sujeita ao princípio da especialidade, significando que cada qual exerce e é especializada na matéria que lhe foi atribuída por lei.
Como autarquias, sujeitam-se às normas constitucionais que disciplinam esse  tipo de entidade; o regime especial vem definido nas respectivas leis instituidoras, dizendo respeito, em regra, (a) à maior autonomia em relação à Administração Direta, (b) à estabilidade de seus dirigentes, garantida pelo exercício de mandato fixo, que eles somente podem perder nas hipóteses expressamente previstas, afastada a possibilidade de exoneração ad nutum, e (c) ao caráter final de suas decisões, que não são passíveis de apreciação por outros órgãos ou entidades da Administração Pública". (DI PETRO, Maria Sylvia Zanella. Parcerias na Administração pública. 10ª ed. São Paulo; Atlas, 2015, p. 183) 
4.23. No que se refere ainda à Anvisa, também o Supremo Tribunal Federal tem assentado que a função normativa das agências reguladoras não se confunde com a função regulamentadora da Administração ou com a figura do decreto autônomo, enquadrando-se no poder geral de polícia da Administração sanitária, podendo a Anvisa editar atos de caráter geral e abstrato, de caráter técnico e necessários à implementação de suas políticas:
"1. Ao instituir o Sistema Nacional de Vigilância Sanitária, a Lei nº 9.782/1999 delineia o regime jurídico e dimensiona as competências da Agência Nacional de Vigilância Sanitária - ANVISA, autarquia especial. 
2. A função normativa das agências reguladoras não se confunde com a função regulamentadora da Administração (art. 84, IV, da Lei Maior) , tampouco com a figura do regulamento autônomo (arts. 84, VI, 103-B, § 4º, I, e 237 da CF) .
3. A competência para editar atos normativos visando à organização e à fiscalização das atividades reguladas insere-se no poder geral de polícia da Administração sanitária. Qualifica-se, a competência normativa da ANVISA, pela edição, no exercício da regulação setorial sanitária, de atos: (i) gerais e abstratos, (ii) de caráter técnico, (iii) necessários à implementação da política nacional de vigilância sanitária e (iv) subordinados à observância dos parâmetros fixados na ordem constitucional e na legislação setorial. Precedentes: 
4.24. Acrescente-se que o voto condutor do acórdão recorrido fez menção ainda a outros documentos enviados pelo Ministério da Saúde posteriormente à prolação do Voto nº 74/2019-SEI/DIRE4/ANVISA, de 24/9/2019  (peça 12) , como o Ofício 252/2019/DLOG/SE/MS, de 27/9/2019 (peça 24, p. 304-305) , no qual o MS informou ao Diretor-Presidente da Anvisa sobre a situação de incapacidade de atendimento da demanda do SUS pelas empresas nacionais com registro na agência reguladora, mesmo no caso de descumprimento da legislação vigente e aquisição por preços superiores ao PMVG (peça 69, p. 18) .
4.25. Oportuno ainda mencionar decisão desta Corte exarada no Acórdão 1703/2004-TCU-Plenário, da relatoria do Exmo. Min. Benjamin Zymler, e em cujo voto condutor analisou-se a problemática da fiscalização das atividades finalísticas das agências reguladoras. Naquela assentada, firmou-se a tese de que o TCU não pode substituir o órgão regulador em suas competências típicas, não obstante tenha esta Corte de Contas competência para fiscalizar as atividades finalísticas das agências reguladoras: 
25. Com fulcro nessas breves considerações, entendo ter ficado patente que o TCU possui competência para fiscalizar as atividades finalísticas das agências reguladoras. Entretanto, cumpre analisar a forma como o Tribunal deve atuar e os limites dessa atuação.
26. O TCU deve atuar de forma complementar à ação das entidades reguladoras no que concerne ao acompanhamento da outorga e da execução contratual dos serviços concedidos. Afinal, o fato de o Poder Concedente deter competência originária para fiscalizar a atuação das concessionárias não impede a atuação cooperativa e suplementar do TCU, que pode, assim, fiscalizar a prestação dos serviços públicos delegados. Por outro lado, a Corte de Contas não pode substituir o órgão regulador, sob pena de atuar de forma contrária à Constituição Federal. Nesse sentido, cumpre reiterar que a fiscalização do Tribunal deve ser sempre de segunda ordem, sendo seu objeto a atuação das agências reguladoras como agentes estabilizadores e mediadores do jogo regulatório. Logo, essa fiscalização não deve versar sobre o jogo regulatório em si mesmo considerado.
27. Ressalto que, em várias ocasiões, o Tribunal exerceu funções típicas de órgão regulador. Essa atuação, que pode ser considerada indevida, foi necessária quando as agências reguladoras, por se encontrarem em sua fase inicial de implantação, ainda não dispunham das condições necessárias para exercer plenamente as respectivas competências. Ocorre que essa fase está se encerrando, pois a maior parte das entidades reguladoras está se estruturando, inclusive no que concerne à formação de seus quadros de pessoal. Aduzo que, se esta Corte de Contas invadir o âmbito de competência das agências reguladoras, ainda que movida pela busca do interesse público, o TCU contribuirá para o incremento da "incerteza jurisdicional", que gera o receio de que os contratos não serão cumpridos na forma em que foram celebrados e implica o incremento do custo indireto de transação dos investimentos internacionais, consoante lembrado pelo ilustre Procurador-Geral. Assim sendo, entendo que, daqui por diante, o TCU deve procurar restringir sua atuação de forma a adequá-la aos parâmetros constitucionais e legais.
4.26. Não obstante o referido julgado e outros desta Corte tenham sido referenciados no voto condutor do acórdão recorrido (peça 69, p. 15-16) , entende-se que no caso vertente, ainda que se trate de ato vinculado da Agência Reguladora, a determinação do Tribunal se deu com base em justificativas que ultrapassaram o mero controle de segunda ordem, adentrando nos critérios técnicos adotados pela Agência, não tendo ocorrido, a rigor, qualquer ilegalidade que justificasse a determinação de medidas corretivas pelo Tribunal. 
4.27. Não caberia ao Tribunal, desse modo, substituir-se ao agente regulatório na interpretação de seus próprios pareceres técnicos, competindo ao controle externo, quando muito, realizar recomendações à Agência no sentido de adequar suas normas às melhores práticas de compliance, a fim de melhor atender aos princípios da eficiência e da eficácia da gestão pública. Ao exigir a vinculação do preço máximo ao PMVG na análise de risco de disponibilidade do produto no mercado, o Tribunal estaria adentrando de forma inadvertida na atividade típica normativo-regulatória da Anvisa. 
4.28. No que diz respeito à 2ª premissa, relativa aos questionamentos relativos à garantia da segurança, qualidade e eficácia do produto importado, também na reunião virtual realizada com esta Secretaria de Recursos no dia 7/5/2020, a Anvisa esclareceu que no caso de importação de produtos, a responsabilidade pela garantia da segurança, da qualidade e da eficácia do produto é do agente importador, caso empresa, ou do médico que prescreveu o medicamento, no caso de pessoa física.
4.29. A Agência alega ainda que na avaliação da primeira solicitação do Ministério da Saúde, a Anvisa ainda não dispunha da documentação que foi posteriormente disponibilizada ao TCU e que somente foi encaminhada corretamente pelo MS quando do segundo pedido. Além disso, quando do primeiro pedido, o Ministério da Saúde teria desistido da primeira solicitação, mediante recurso administrativo, o que acarretou a extinção do respectivo processo administrativo.
4.30. Desse modo, a Anvisa, um dia antes da deliberação tomada pelo plenário do TCU, deferiu novo pedido do MS com mesmo objeto e mesma empresa fornecedora, baseada em novos documentos e novas evidências trazidas pelo Órgão ministerial. 
4.31. Com efeito, o Tribunal utilizou-se de documentação derivada de consultas realizadas ao Ministério da Saúde, a exemplo do e-mail enviado pelo MS no dia 2/7/2019 (peça 24, p. 56-58) , em que foi constatado que a NMPA de Jiangxi é órgão provincial vinculado à NMPA nacional e que, no caso da imunoglobulina 5g humana, a fabricante Jiangxi Boya Bio-Pharmaceutical Co. Ltd. já havia obtido o "re-registro" junto à NMPAs provincial, que só seria possível após o transcurso de cinco anos da obtenção do NMPA nacional.
4.32. Ainda nos termos do Despacho 30/2019/SEI/AINTE/GADIP/ANVISA, de 7/5/2019 (peça 24, p. 11-12) , o IHC - International Council for Harmonisation of Technical Requirements for Pharmaceuticals for Human Use - conta com membros representantes do governo e da indústria, sendo que a NMPA é membro do referido Conselho, para fins do disposto no § 1º do art. 4º da Resolução RDC 203/2017, o que justificou a decisão do Tribunal no sentido de que não houve embasamento legal/normativo para que a Anvisa não aceitasse os Certificados Good Manufacturin Practice emitido pelas províncias de Guangdong e Jiangxi, visto que são diretamente vinculadas à NMPA, ainda conforme documentos da Anvisa de julho/2019 (peça 24, p. 59-60 e 62-63) .
4.33. Acrescente-se que, conforme relatado no voto condutor do acórdão recorrido (peça 69, p. 11, item 42) , a própria Embaixada do Brasil em Pequin, em e-mail enviado à Agência Reguladora em 2/7/2019 (peça 24, p. 56) , atestou que a NMPA de Jiangxi é órgão provincial vinculado à NMPA nacional e que a fabricante em questão haja via obtido o re-registro junto NMPA, o que só é possível após o transcurso de 5 anos da obtenção do NMPA nacional. 
4.34. Constata-se, portanto, que no ponto em análise o Tribunal se utilizou de documentação já existente na Anvisa, antes da prolação do Voto 74/2019-SEI/DIRE4/ANVISA, de 24/9/2019 (peça 12) , para efetuar estrito controle de legalidade face às exigências da Resolução RDC 203/2017, não adentrando senão nos critérios técnicos já utilizados pela Anvisa para constatar a falta de embasamento normativo da Agência Reguladora em não aceitar os Certificados GMP emitidos pelas províncias de Guangong e Jiangxi.
4.35. Quanto ao não pronunciamento da Anvisa relativo às análises realizadas pelo Instituto Nacional Controle de Qualidade em Saúde (INCQS) nas amostras da fabricante Jiangxi Boya Bio-Pharmaceutical Co. Ltd., fornecedora da holding Nanjing Pharmacare Co. Ltd, e que atestaram a conformidade das especificações técnicas do fármaco (peça 23, p. 11) , é de se anotar que as 30 amostras do fabricante Jiangxi (relativas a 17.540 frascos do total de 149.027 que a empresa forneceria no primeiro pedido) e 50 amostras do fabricante Shenzhen (relativas a 33.414 frascos do total de 77.791 que a empresa forneceria no primeiro pedido) tiveram laudos emitidos somente em 5/12/2019, três meses após a emissão Voto 74/2019-SEI/DIRE4/ANVISA, de 24/9/2019 (peça 12) , conforme OFÍCIO Nº 1535/2019/SE/GAB/SE/MS do Ministério da Saúde encaminhado a este Tribunal em 18/12/2019 (peça 23, p. 1-42) .
4.36. Conforme relatado no voto condutor à peça 69, p. 12-14, o Tribunal constatou que o exame de não conformidade da qualidade do produto da Anvisa foi realizado de forma superficial e sem embasamento técnico ou normativo, realizado com base em inspeções realizadas pela Anvisa em outras fábricas chinesas. Oportuno transcrever trechos da análise feita pelo Diretor da agência reguladora a respeito (peça 12) :
"Em que pese a urgência e relevância do fato, não posso me abster de expressar minha preocupação com a segurança, qualidade e eficácia do produto a ser adquirido, premissa básica para a atuação da ANVISA (...) Por esta razão, na fabricação de produtos biológicos é ainda mais crítico o cumprimento das recomendações estabelecidas pelas BPF [Boas Práticas de Fabricação], durante todas as fases de produção (...) Em especial, há de se considerar tratar-se de produto hemoderivado, cuja matéria-prima é de origem biológica, como células e fluidos humanos. Dada sua natureza, são necessários requerimentos especiais de controle desses materiais no que tange à possível contaminação por agentes transmissores de doenças, especialmente os vírus (como HIV e hepatite (...) os processos de fracionamento, armazenamento e fabricação devem ser projetados de forma a impedir a desnaturação da imunoglobulina e a presença de contaminantes, os quais podem causar graves eventos adversos, incluindo a ativação de pré-calicreína (PKA) e dos fatores de coagulação (...) Todos esses aspectos, que impactam diretamente na qualidade e segurança do produto, são verificados durante as inspeções de boas práticas de fabricação (...) Ainda, sabe-se que no mesmo período, a FDA concluiu 22% de suas inspeções realizadas na china com o status 'OAI', que indica que a agência precisou determinar ações a serem tomadas pelas empresas diante da inação destas para solucionar seus problemas de BPF. Nestas inspeções foi constatado que 40% das empresas apresentaram não conformidades relativas ao controle de qualidade, demonstrando uma fragilidade na confiabilidade dos laudos de análise produzidos pelas empresas".
4.37. Todas essas considerações lavradas no Voto 74/2019-SEI/DIRE4/ANVISA, de 24/9/2019, à peça 12, contradizem a afirmação dos representantes da Anvisa na reunião virtual realizada com a Serur em 7/5/2020, de que no caso de importação de produtos não registrados no Brasil, a responsabilidade pela qualidade, eficácia e segurança do produto é do agente importador, no caso o Ministério da Saúde, não competindo à Agência aferir esses quesitos, não previstos na Resolução RDC 203/2017. Ora, no momento em que a própria Agência rejeita a autorização de importação por questões de qualidade, segurança e eficácia, a análise do TCU deteve-se justamente em aferir a adequação da decisão aos motivos determinantes que a sustentaram.
4.38. Justificaram-se, desse modo, as considerações do Ministro Relator do acórdão recorrido, acerca da fragilidade das conclusões da Anvisa, em razão de que (peça 69, p. 12-14) : i) a holding Nanjing Pharmacare Co. Ltd. e as empresas Boya Bio-Pharmaceutical Group Co. Ltd. e Shenzhen Weiguang Biological Products Co. Ltd. não foram inspecionadas pela Anvisa; ii) ausência de documentos que atestem o não cumprimento das recomendações da BPF; iii) a Anvisa, em sua função de promover a proteção da saúde da população, não deveria expressar "preocupação" ou "desconforto", mas se posicionar de forma técnica e alicerçada em documentos constantes dos autos; iv) ausência de documentos documentos que disciplinam os processos/controles de fracionamento, armazenamento e fabricação do medicamento imunoglobulina humana 5g injetável da holging holding Nanjing Pharmacare Co. Ltd. e das empresas Boya Bio-Pharmaceutical Group Co. Ltd. e Shenzhen Weiguang Biological Products Co. Ltd; v) essas empresas apresentaram não conformidade relativa ao controle de qualidade do medicamento imunoglobulina humana 5g injetável? Quais documentos atestam o atendimento ou não da validação de etapas críticas dos processos produtivos do medicamento imunoglobulina humana 5g injetável?
4.39. Se a Anvisa não realiza, conforme argumenta, análises aprofundadas acerca da qualidade, segurança e eficácia do produto objeto de importação, visto que essa responsabilidade caberia ao Ministério da Saúde, não deveria ter-se manifestado acerca desses quesitos quando do não deferimento do primeiro pleito realizado pelo Ministério da Saúde. A partir do momento em que fundamentou sua decisão nessas não-conformidades, a agência reguladora está vinculada a evidenciar, minimamente, as razões da negativa, tanto em razão da teoria dos motivos determinantes, quanto das exigências legais do art. 2º ("A Administração Pública obedecerá, dentre outros, aos princípios da legalidade, finalidade, motivação, ...") e 50 ("Os atos administrativos deverão ser motivados, com indicação dos fatos e dos fundamentos jurídicos...") da Lei 9.784/1999.
4.40. A par das considerações já lançadas, reafirma-se que o controle externo e o poder regulatório são instâncias distintas, de modo que a decisão da Corte de Contas que adentre o mérito das conclusões do agente regulador de nenhuma forma vinculará este último. Entretanto, no caso vertente, há que se fazer uma distinção com relação à segunda premissa utilizada pela Anvisa para a não concessão da liberação da importação, em caráter excepcional, do medicamento em apreço - "as informações disponíveis quanto ao produto a ser adquirido do fabricante da China não me deixam confortável quanto a garantia da segurança, qualidade e eficácia". Ademais:
	i) no que diz respeito à documentação encaminhada posteriormente pelo Ministério da Saúde e pela própria Anvisa, certo está que o Tribunal não poderia exigir que a Agência Reguladora detivesse conhecimento dessas manifestações, quando da prolação do Voto 74/2019-SEI/DIRE4/ANVISA, de 24/9/2019 (peça 12) ;
	ii) não obstante a Resolução RDC 203/2017 não tecer considerações sobre os critérios de avaliação de segurança, eficácia e qualidade dos produtos objeto de pedido excepcional de importação, a manifestação da Anvisa no voto em questão, negando o pedido de importação do produto imunoglobulina 5g injetável com base nesses critérios, atraiu a competência desta Corte para avaliar a pertinência e adequação desses quesitos aos motivos utilizados pelo agente regulador, não se constituindo essa apreciação em indevida ingerência do Tribunal na competência regulatória finalística da Agência. 
4.41. Toda essa discussão poderia ter sido evitada se a Agência, ao se pronunciar no Voto 74/2019-SEI/DIRE4/ANVISA, de 24/9/2019 (peça 12) , tivesse se atido aos requisitos normativos da RDC 203/2017 e não tivesse adentrado em avaliações que, segundo a própria agência, não lhe competiriam realizar no âmbito da importação, em caráter de excepcionalidade, de produtos sujeitos à vigilância sanitária sem registro na Anvisa.
4.42. De todo exposto, submete-se à consideração superior a presente análise, com a proposta de dar provimento parcial ao pedido de reexame, para considerar prejudicada a determinação do TCU dirigida à Anvisa por meio do item 9.3 e subitens do acórdão recorrido, sem prejuízo das considerações adrede realizadas, em caráter obiter dictum, sobre a atuação desta Corte de Contas face ao poder regulatório e normativo da Anvisa.
CONCLUSÃO
5.1. Das análises anteriores, conclui-se que:
a) ocorreu perda de objeto da determinação dirigida à Anvisa por meio do item 9.3 do acórdão recorrido, em razão da alteração da posição institucional da agência reguladora sobre a matéria, externada na ROP 3/2020, e em face da desistência do pedido original do Ministério da Saúde, que tornou sem efeito a decisão contida no Voto 74/2019/SEI/DIRE4/ANVISA, com deferimento do novo pedido de autorização de importação em caráter excepcional formulado pelo Ministério da Saúde;
b) em relação à atuação desta Corte em face do poder regulatório, no que diz respeito à 1ª premissa utilizada pela Anvisa para rejeitar o primeiro pedido de importação do MS, relativa à capacidade do mercado interno em fornecer o produto biológico correntes, assinala-se que, ainda que se trate de ato vinculado da Agência Reguladora, a determinação do Tribunal se deu com base em justificativas que ultrapassaram o mero controle de segunda ordem, adentrando nos critérios técnicos adotados pela Agência, não tendo ocorrido, a rigor, qualquer ilegalidade que justificasse a determinação de medidas corretivas pelo Tribunal; 
c) no que diz respeito à 2ª premissa, relativa aos questionamentos relativos à garantia da segurança, qualidade e eficácia do produto importado:
i) com relação à documentação encaminhada posteriormente pelo Ministério da Saúde e pela própria Anvisa, certo está que o Tribunal não poderia exigir que a Agência Reguladora detivesse conhecimento dessas manifestações, quando da prolação do Voto 74/2019-SEI/DIRE4/ANVISA, de 24/9/2019 (peça 12) ;
ii) não obstante a Resolução RDC 203/2017 não tecer considerações sobre os critérios de avaliação de segurança, eficácia e qualidade dos produtos objeto de pedido excepcional de importação, a manifestação da Anvisa no voto em questão, negando o pedido de importação do produto imunoglobulina 5g injetável com base nesses critérios, atraiu a competência desta Corte para avaliar a pertinência e adequação desses quesitos aos motivos utilizados pelo agente regulador, não se constituindo essa apreciação em indevida ingerência do Tribunal na competência regulatória finalística da Agência.
PROPOSTA DE ENCAMINHAMENTO
6.1. Ante o exposto, submetem-se estes autos à consideração superior, propondo-se, com fundamento no art. 48 da Lei 8.443/1992:
a)  conhecer do pedido de reexame da Agência Nacional de Vigilância Sanitária/Anvisa e, no mérito, dar-lhe provimento parcial para tornar sem efeito o item 9.3 do acórdão recorrido, tendo em vista a perda de objeto, mantendo-se as demais recomendações dirigidas ao Ministério da Saúde por meio do item 9.4 do aresto recorrido.
b) dar ciência da deliberação que vier a ser prolatada aos responsáveis e interessados e à Procuradoria da República no Distrito Federal."
O Secretário da Serur se pronunciou nestes termos:
"Manifesto-me de acordo com a proposta formulada pelo (a) AUFC JEAN CLAUDE O'DONNELL BRAZ PEREIRA, a qual contou com a anuência do (a) titular da SERUR/D4 (doc 64.704.640-9) .
Apenas ressalvo minha discordância quanto aos argumentos constantes dos itens 4.20 a 4.27 da instrução. Entendo que não houve exorbitância no controle exercido pelo Tribunal junto à Anvisa em relação à premissa constante do subitem 9.3.1 do Acórdão 435/2020-TCU-Plenário. A orientação expedida pelo TCU para avaliação do mercado interno com atenção ao PMVG se fundamenta no dever de observância, por parte da autarquia, às normas que regulamentam a matéria, em especial: a Lei 10.742/2003, que detalha o funcionamento da Câmara de Regulação do Mercado de Medicamentos; a Portaria 1554/2013, do Ministério da Saúde, que trata da vinculação do preço máximo ao PMVG; e a Resolução CMED 1, de 9/3/2018. De toda forma, as conclusões do exame não se mostram prejudicadas, uma vez que o auditor se posicionou pela ausência de violação à autonomia técnico decisória da agência reguladora."
É o relatório.

Fabricio Oliveira Braga (28068/OAB-DF), Luis Gustavo Haddad (184147/OAB-SP), Karlin Olbertz Niebuhr (46962/OAB-PR) e outros.

Não atuou.

REPRESENTAÇÃO. AQUISIÇÃO DE IMUNOGLOBULINA 5G INJETÁVEL. RISCO DE DESABASTECIMENTO. DECISÃO DA ANVISA CONSIDERADA NÃO DEVIDAMENTE FUNDAMENTADA. DETERMINAÇÃO. RECOMENDAÇÃO. PEDIDO DE REEXAME DA ANVISA. CONHECIMENTO. PERDA DE OBJETO DE DETERMINAÇÃO. PROVIMENTO PARCIAL DO RECURSO.

REPRESENTAÇÃO (REPR)

Secretaria de Recursos (Serur); Secretaria de Controle Externo da Saúde (SecexSaude).

Trata-se de pedido de reexame interposto pela Agência Nacional de Vigilância Sanitária (Anvisa) em face do Acórdão 435/2020-TCU-Plenário (Relator Ministro Augusto Nardes) , que considerou parcialmente procedente representação acerca de possíveis irregularidades ocorridas no Ministério da Saúde.
Naquela ocasião, esta Corte determinou à Anvisa a revisão ou a anulação de decisão que tratou de pedido de liberação de importação, em caráter excepcional, de medicamento em razão de falhas em sua fundamentação, as quais foram discriminadas na deliberação do Tribunal ora recorrida.  
De início, conheço do recurso, por preencher os requisitos atinentes à espécie.
II 
A presente representação foi apresentada pela empresa Nanjing Pharmacare Co. Ltd., representada pela Ultramed Distribuidora de Medicamentos Ltda., noticiando possíveis irregularidades ocorridas no Ministério da Saúde, relacionadas à celebração do 3º termo aditivo ao contrato 238/2018-MS (Pregão Eletrônico SRP 60/2018-MS) , firmado entre o Ministério da Saúde e a empresa Blau Farmacêutica S.A., cujo objeto é a compra do hemoderivado imunoglobulina humana 5g injetável. A aquisição ocorreria por valor superior ao Preço Máximo de Venda ao Governo (PMVG) da Câmara de Regulação do Mercado de Medicamentos (CMED/Anvisa) .
O Coeficiente de Adequação de Preços (CAP) é o desconto mínimo obrigatório para compras públicas de medicamentos, atualizado anualmente pela Câmara de Regulação do Mercado de Medicamentos (CMED) . Atualmente o valor vigente é de 21,53%.
O CAP é, assim, percentual de desconto incidente sobre o preço de fábrica, resultando no Preço Máximo de Venda ao Governo (PMVG) , a partir do qual devem ser iniciadas as negociações nas compras governamentais de medicamentos.
O PMVG é referencial máximo que a lei permite a um fabricante vender seu produto ao governo, mas não se confunde com o preço de mercado. Nesse sentido, reproduzo os seguintes enunciados da Jurisprudência Selecionada do TCU:
O Banco de Preços em Saúde (BPS) é válido como referencial de preços de mercado na aquisição de medicamentos, diferentemente da tabela da Câmara de Regulação do Mercado de Medicamentos (Cmed)  , uma vez que os preços da Cmed são referenciais máximos que a lei permite a um fabricante de medicamento vender o seu produto, o que não se confunde com os preços praticados no mercado. (Acórdão 10531/2018-TCU-Primeira Câmara, Relator Ministro Benjamin Zymler) .
A Tabela elaborada pela Câmara de Regulação do Mercado de Medicamentos - Cmed do Ministério da Saúde apresenta, para diversos medicamentos, preços referenciais superiores aos dos preços de mercado. A aquisição de medicamentos por preço excessivo, ainda que inferior ao constante da citada tabela, pode dar ensejo à responsabilização do agente causador do prejuízo. (Acórdão 3016/2012-TCU-Plenário, de minha relatoria) . 
A irregularidade fulcral trazida pela representante foi examinada no TC Processo 040.559/2018-1. Naqueles autos, considerando o potencial risco de desabastecimento do medicamento, o Tribunal autorizou, de forma excepcional, no julgamento de agravos interpostos em face de medida cautelar, a execução de parte do Contrato 238/2018, condicionada à necessidade dessa providência para evitar o desabastecimento (Acórdão 26/2019-TCU-Plenário, Relator Ministro Augusto Nardes) .
Naquela oportunidade, o TCU determinou ao Ministério da Saúde:  
"44.3.1. encaminhe ao Tribunal (SecexSaúde) , no prazo de até 30 dias, as justificativas para a decisão que vier a adotar quanto à aquisição do medicamento imunoglobulina, as quais deverão avaliar (tanto do ponto jurídico como econômico) ao menos as seguintes questões / alternativas (de forma isolada ou em conjunto) em contraste com a aquisição decorrente da licitação em discussão:
a. real situação dos estoques disponíveis no Ministério da Saúde frente à atual demanda do medicamento, o que deverá balizar o risco do desabastecimento, a urgência da reposição dos estoques e, consequentemente, contribuir para fundamentar as decisões a serem tomadas;
b. pesquisa de preços de mercado nacional do medicamento (aquisições realizadas pela Administração Pública constantes do Banco de Preços da Saúde (BPS) , ComprasNet, entre outros) ;
c. pesquisa de preços de mercado internacional do medicamento, observando os valores encontrados na consulta realizada pela SecexSaúde (peça 93, p. 10-22) ;
d. negociação com as empresas participantes do Pregão 60/2018 com objetivo de adequar os preços ofertados ao valor unitário de R$ 754,49 por medicamento, valor do PMVG definido pela Câmara de Regulação do Mercado de Medicamentos (CMED) para o medicamento fornecido pela empresa Blau Farmacêutica S.A., em razão de impossibilidade legal de pagamento a maior desse referencial (Lei 10.742/2003 e atos da CMED dela decorrentes) ;
e. aquisição parcial com a licitante vencedora, apenas a quantia necessária para garantir o não desabastecimento do medicamento até que outro procedimento licitatório seja concluído;
f. aquisição do estoque da Hemobras ou de outros possíveis fornecedores nacionais, por meio de contratação emergencial;
g. aquisição no mercado internacional, por meio de contratação emergencial;
h. nova licitação para aquisição dos 25% do medicamento desertos do Pregão Eletrônico SRP 60/2018 (quantitativo de 107.405 unidades do item 2, cota reservada para ME e EPP) ;
44.3.2. apresente ao Tribunal (SecexSaúde) , no prazo de até 60 dias, plano de ação para instituição de uma sistemática de aquisição dos medicamentos mais relevantes (curva ABC) adquiridos pelo Ministério, incluindo os proveniente de Parcerias de Desenvolvimento Produtivo (PDPs) , que: (i) garantam a realização de licitações tempestivas e que situações como as hora em curso não se repitam; (ii) prevejam o adequado acompanhamento da demanda e da oferta desses medicamento no mercado nacional, e dos preços, tanto no mercado nacional como internacional;"
Em atendimento à determinação, dentre outras medidas, o Ministério da Saúde iniciou processo para aquisição do medicamento, em caráter emergencial. A empresa estrangeira Nanjing Pharmacare Co. Ltd., sem registro junto à Anvisa, ofereceu preço vantajoso e teve a documentação validada pelo Ministério da Saúde.
Tendo em vista a falta do registro da empresa estrangeira, o Ministério solicitou à Anvisa deferimento de excepcionalidade para importação do medicamento imunoglobulina humana 5g injetável produzido pela empresa (peça 24, p. 65-68) .
A possibilidade de importação, em caráter de excepcionalidade, de produtos sujeitos à vigilância sanitária sem registro na Anvisa é regulada pela Resolução da Diretoria Colegiada 203/2017, a qual reproduzo, no que interessa ao presente feito:
Art. 3º Poderão ser autorizados para importação, em caráter de excepcionalidade, os produtos sujeitos à vigilância sanitária cujo fármaco e/ou tecnologia se enquadrem em, pelo menos, uma das seguintes situações: 
I - indisponibilidade no mercado nacional, bem como de suas alternativas terapêuticas ou produtos usados para a mesma finalidade devidamente registrados, quando existirem; 
II - emergência de saúde pública de importância nacional, nos termos do Decreto nº 7.616, de 2011, ou de importância internacional (ESPII) , conforme o Regulamento Sanitário Internacional; 
III - imunobiológicos integrantes do Programa Nacional de Imunização, adquiridos por meio do Fundo Rotatório para Aquisições de Imunobiológicos da Organização Pan-americana da Saúde (Opas) /Organização Mundial de Saúde (OMS) ; ou 
IV - doações oriundas de organismos internacionais multilaterais ou agências oficiais de cooperação estrangeira. 
§ 1º Para fins desta Resolução, a indisponibilidade no mercado nacional é caracterizada pela incapacidade, temporária ou definitiva, de atendimento à demanda do Sistema Único de Saúde por detentores de registro devidamente regularizados no país. 
§ 2º As aquisições de produtos sujeitos à vigilância sanitária para atendimento às situações do inciso II deste artigo poderão ser autorizadas mesmo quando não realizadas por intermédio de organismos multilaterais internacionais. 
Art. 4º Os produtos a serem importados em caráter de excepcionalidade devem ser préqualificados pela Organização Mundial de Saúde (OMS) . 
§ 1º Quando o tipo de produto não for objeto de programas de pré-qualificação da OMS, poderá ser autorizada a importação mediante a comprovação de registro válido em país cuja autoridade regulatória competente seja membro do Conselho Internacional para Harmonização de Requisitos Técnicos de Produtos Farmacêuticos de Uso Humano (International Council for Harmonisation of Technical Requirements for Pharmaceuticals for Human Use - ICH) e de certificação de boas práticas de fabricação, ou documento equivalente, do país. 
§ 2º Nas situações de emergência de saúde pública de importância nacional ou internacional, desde que justificada a impossibilidade de atendimento aos requisitos estabelecidos nos caput e § 1º deste artigo, poderá ser autorizada a importação mediante, pelo menos, a comprovação de registro válido no país de origem ou onde é comercializado.
   Art. 5º Caberá ao Ministério da Saúde e entidades vinculadas: 
I - solicitar, previamente à aquisição dos produtos de que trata esta Resolução, por meio de requerimento eletrônico e de apresentação da documentação pertinente, a expressa autorização da importação, em caráter de excepcionalidade, informando cronograma pretendido para a importação; 
II - atestar, quando for o caso, a indisponibilidade dos produtos a serem importados, bem como de alternativas terapêuticas ou produtos usados para a mesma finalidade, devidamente regularizadas no mercado nacional; [...] (grifos acrescidos) 
A agência reguladora indeferiu a liberação da importação do medicamento oriundo da Nanjing Pharmacare Co. Ltd., conforme Voto 74/2019/SEI/DIRE4/ANVISA, de 24/9/2019  (peça 12) .
Esse voto foi apreciado em sigilo, a pedido do relator (Diretor Fernando Mendes) , em reunião ocorrida em 24/9/2019, tendo sido aprovado pela Diretoria Colegiada por unanimidade. 
A Secex/Saúde concluiu que as duas premissas que embasaram a decisão inserta no Voto 74/2019/SEI/DIRE4/ANVISA não se confirmaram ou não foram adequadamente fundamentadas:
 " 16.4.	Com relação à primeira premissa que embasou o Voto 74/2019/SEI/DIRE4/ANVISA (peça 12) , no sentido de que não se ter vislumbrado a concreta indisponibilidade de abastecimento do mercado pelos demais laboratórios detentores do registro na Anvisa, tem-se que não assiste razão ao Diretor que lavrou o referido voto, pois para se afirmar que há disponibilidade de abastecimento do mercado pelos demais laboratórios detentores do registro seria necessário que se comprovasse não só a existência de empresas que atendessem a esse perfil, mas também que demonstrasse que elas fornecem a imunoglobulina humana 5g injetável a preços não superiores àqueles estimados pelo Ministério da Saúde, ou seja, deveria ter sido analisada a 'disponibilidade real' e não uma 'disponibilidade ficta'.
16.4.1.	Outro agravante para o fato mencionado no parágrafo anterior, foi que a Anvisa também não informou no Voto 74/2019/SEI/DIRE4/ANVISA, datado de 24/9/2019 (peça 12) , qualquer movimento no sentido de realizar inspeção nas fábricas da empresa Nanjing Pharmacare Co. Ltd., mesmo sabendo da grave situação com o desabastecimento da imunoglobulina humana 5g injetável no país, pois o processo de contratação emergencial com essa empresa já se arrastava desde meados de 2019, conforme pode ser comprovado por meio do Ofício 155/2019/DLOG/SE/MS, datado de 25/6/2019 (peça 24, p. 20-21) .
16.5.		No que se refere à segunda premissa que embasou o referido voto, no sentido de que há dúvida quanto a garantia da segurança, qualidade e eficácia do produto a ser adquirido da holding Nanjing Pharmacare Co. Ltd., tem-se que tal afirmação não foi devidamente fundamentada pelo Diretor da Anvisa que subscreveu o voto, pois não apresentou o embasamento legal/normativo da decisão de não se aceitar os Certificados Good Manufacturing Practice (GMP) emitidos pelas províncias de Guangdong e Jiangxi, mesmo tendo a informação de que as NMPA dessas províncias estão vinculadas à NMPA [National Medical Products Administration] nacional, além de sua conclusão ter se baseado em ilações a partir de dados históricos de desfechos insatisfatórios de inspeções anteriormente realizadas em empresas chinesas a fim de inferir que a mesma situação possa ocorrer com as fábricas fornecedoras da Nanjing Pharmacare Co. Ltd.
16.5.1.	Ainda referente ao assunto ventilado na segunda premissa mencionado no parágrafo anterior, tem-se que a Anvisa não se pronunciou acerca dos resultados favoráveis das análises realizadas pelo Instituto Nacional Controle Qualidade em Saúde (INCQS) nas amostras da fabricante Jiangxi Boya Bio-Pharmaceutical Co. Ltd., fornecedora da Nanjing Pharmacare Co. Ltd., cujos Laudos de Análise 4871.1P.0/2019, 4872.1P.0/2019 e 4873.1P.0/2019, concluíram que o produto imunoglobulina humana (pH4) para injeção intravenosa, referente aos lotes 20190408, 20190409 e 20190410, cumpre com as especificações da Farmacopeia Brasileira, 6ª edição, e a Farmacopeia Europeia 8.0 (peça 23, p. 11) ."
O E. Relator a quo, considerando tanto os critérios de aceitabilidade de preços definidos pelo Ministério da Saúde como o cumprimento do PMVG, concluiu que as várias tentativas de aquisição do medicamento (contratação emergencial, termos de referência 30072 e 30232 e Pregão Eletrônico 65/2019-MS) indicam que as empresas nacionais detentoras de registro sanitário na Anvisa aptas ao fornecimento da imunoglobulina humana 5g injetável não tem capacidade para atender a necessidade do Ministério da Saúde.
A Nota Técnica 93/2019/SEI/GIMED/GGFIS/DIRE4/Anvisa, de 14/5/2019 (peça 24, p. 17-18) , a qual teve como objeto "apresentar informação sobre a avaliação de um potencial cenário de desabastecimento do mercado nacional de medicamentos à base de imunoglobulina, caso seja entendimento de que a empresa Blau Farmacêutica S. A. está impossibilitada de fornecer ao SUS", foi utilizada como fundamento no Voto 74/2019/SEI/DIRE4/ANVISA. 
A nota técnica reconheceu provável risco de desabastecimento com alto impacto para a saúde pública com a indisponibilidade do medicamento, de acordo com a matriz de risco utilizada, ao mesmo tempo em que afirmou não ser possível concluir que a oferta reduzida para apenas três laboratórios, com market share de 36%, não atenderia à demanda do SUS.
A solicitação do Ministério da Saúde encaminhada à Anvisa, de 23/8/2019 (peça 24, p. 65-68) , informou que diversos fabricantes e distribuidores nacionais do medicamento, com ou sem registro da Anvisa, foram chamados a apresentar proposta para fornecimento ao Ministério da Saúde, mas não se interessaram.
Além disso, medida judicial de busca e apreensão realizada junto à empresa então contratada, Blau Farmacêutica, alcançaria apenas 50.000 frascos do medicamento, o que, segundo o Ministério, não seria suficiente.
Segundo o E. Relator a quo, nesse cenário, para afirmar que não se vislumbra concreta indisponibilidade de abastecimento do mercado do medicamento pelos demais laboratórios detentores de registro, a Anvisa deveria, no mínimo, ter demonstrado, com dados consistentes, a dimensão do mercado produtor e consumidor do medicamento, a demanda do Ministério da Saúde e a real disponibilidade em atender a demanda do Ministério. 
Vale destacar que o Ministério da Saúde estava sujeito aos condicionantes legais para contratação, como a compatibilidade com o preço de mercado e o respeito ao PMVG. 
Quanto à segunda premissa adotada pelo diretor da Anvisa, de que "as informações disponíveis quanto ao produto a ser adquirido do fabricante da China não me deixam confortável quanto a garantia da segurança, qualidade e eficácia", o E. Relator a quo observou que, consoante a Resolução RDC 203/2017, da Anvisa, poderia ser autorizada a importação, em caráter de excepcionalidade, em situações de emergência de saúde pública de importância nacional, com a comprovação de registro válido no país de origem ou onde é comercializado (art. 4º, §2º) .
Os produtos cuja importação excepcional se pretendia tinham registro junto a instâncias provinciais da NMPA (National Medical Products Administration) da China, as quais emitiram certificados Good Manufacturing Practice (GMP) . Além disso, a agência reguladora brasileira não se pronunciou em relação aos resultados favoráveis das análises realizadas pelo Instituto Nacional Controle Qualidade em Saúde (INCQS) nas amostras da fabricante Jiangxi Boya Bio-Pharmaceutical Co. Ltd., fornecedora da holding Nanjing Pharmacare Co. Ltd.
Como salientado pelo E. Relator Augusto Nardes, o diretor da Anvisa se apoiou, principalmente, em histórico de não conformidades verificadas durante inspeções anteriores realizadas em outras fábricas chinesas, no período de 2015 a 2017. Além disso, o diretor da agência reguladora expressou preocupações quanto à necessidade de haver segurança na fabricação de materiais biológicos, sem mencionar eventuais normas não atendidas ou documentos aptos a demonstrar o não atendimento, pela empresa chinesa, dos requisitos necessários. 
 Assim, o E. Relator a quo concluiu: "verifico que a análise realizada pelo diretor dessa agência foi bastante superficial e sem qualquer embasamento técnico ou normativo, motivo pelo qual deixa em aberto vários questionamentos [...]". 
O Tribunal entendeu que as duas premissas utilizadas para motivar a decisão de não conceder a liberação da importação, em caráter excepcional, do medicamento da holding Nanjing Pharmacare Co. Ltd. não foram adequadamente fundamentadas, contrariando os arts. 2º (princípio da motivação) , e 50, da Lei 9.784/1999, ensejando a anulação do ato por vício de motivação. 
A situação de incapacidade de atendimento da demanda do SUS pelas empresas nacionais com registro na agência foi informada novamente pelo Ministério da Saúde à Anvisa em 27/9/2019 (Ofício 252/2019/DLOG/SE/MS) , três dias após a decisão denegatória da importação do medicamento (peça 24, p. 304-305) .
O Relator a quo entendeu, ainda, que tanto a Anvisa como o Ministério da Saúde deveriam avaliar os reflexos e riscos das questões epidemiológicas do coronavírus relacionados com a aquisição do medicamento junto a empresas chinesas, a primeira antes de decidir sobre a liberação da importação e o segundo antes de decidir sobre sua aquisição no mercado.
Ao final, o TCU determinou à Anvisa que revisasse ou anulasse a decisão contida no Voto 74/2019/SEI/DIRE4/ANVISA, com base nas razões elencadas na deliberação ora recorrida.
III
Em seu recurso, a Anvisa alega que a deliberação ROP 3/2020 tornou sem efeito a decisão contida no Voto 74/2019/SEIDIRE4/ANVISA, tendo havido perda de objeto da determinação do TCU expedida à entidade.
Segundo a agência reguladora, o Ministério da Saúde desistiu do recurso apresentado contra a decisão denegatória fundamentada no Voto 74/2019/SEIDIRE4/ANVISA, o que ensejou o arquivamento daquele pedido. 
Afirma que o Ministério da Saúde apresentou, em 8/1/2020, novo pedido de autorização de importação em caráter excepcional de 300.000 frascos de imunoglobulina humana 5g, da empresa Nanjing Pharmacare Company Limited, representada pela Ultramed Distribuidora de Medicamentos Ltda., em decorrência do Pregão 65/2019. 
Esse pedido foi deferido na Reunião Ordinária Pública 3/2020, da diretoria colegiada da Anvisa, em 3/3/2020, tendo em vista o atendimento aos requisitos previstos na Resolução da Diretoria Colegiada 203/2017.
De acordo com a recorrente, os seguintes pontos motivaram a mudança de entendimento quanto à autorização para importação do medicamento:
a) efetiva comprovação nesse momento de que há desabastecimento do medicamento imunoglobulina humana no âmbito do SUS, incluindo-se como fundamento o posicionamento institucional das altas autoridades do Ministério da Saúde a respeito do tema; e b) efetiva comprovação nesse momento do registro válido do medicamento a ser importado no seu país de origem e de que a autoridade Reguladora da China (à época denominada CFDA - China Food and Drug Administration atualmente denominada NMPA) foi aceita como Membro Regulador do ICH durante a reunião de Montreal, Canadá em Maio de 2017 (informe portal ICH) , em cumprimento dos requisitos do § 1º do art. 4° da RDC n. 203/2017. Além disso, a Anvisa efetuou algumas orientações ao Ministério da Saúde para fins de minimização do risco sanitário.  
Destaca que o deferimento do pedido foi anterior ao Acórdão 435/2020-TCU-Plenário (proferido na sessão de 4/3/2020) , o que tornaria prejudicada a determinação que lhe foi expedida. Requer, portanto, que a determinação inserta no item 9.3, do acórdão seja tornada insubsistente. 
Em que pese o material relativo à Reunião Ordinária Pública 3/2020 não ter sido disponibilizado junto ao recurso, por motivo de sigilo (a entidade o disponibiliza com a ressalva de que deve ter garantida a restrição de acesso) , verifico que a própria agência reconheceu a situação de desabastecimento no âmbito do SUS e o registro do medicamento na autoridade reguladora chinesa, o que permitiu a autorização para importação do produto com fulcro no art. 4º, §1º, da RDC 203/2017.
Assim, as falhas de fundamentação identificadas nas duas premissas do Voto 74/2019/SEIDIRE4/ANVISA deixaram de produzir efeitos (impedir a importação) , sem que esta Corte tivesse ciência, antes da decisão de mérito ora recorrida. A agência reguladora revisou sua decisão antes mesmo da expedição da determinação inserta no item 9.3, do Acórdão 435/2020-TCU-Plenário, motivo pelo qual o comando do TCU deixou de ter utilidade/necessidade. 
Por conseguinte, torno insubsistente a determinação inserta no item 9.3, do Acórdão 435/2020-TCU-Plenário, como proposto pela Secretaria de Recursos. 
 IV
A Anvisa também alega que a decisão do TCU violou sua autonomia técnico-decisória, enquanto agência reguladora com atribuições próprias. O controle teria adentrado na própria metodologia utilizada pela agência e fixado critérios que ela deveria observar.
Segundo a recorrente, o TCU não pode substituir os reguladores, cabendo-lhe a fiscalização de segunda ordem, cuja intervenção só é possível em caso de ilegalidade estrita.  
Argumenta, ainda, que é do agente importador a responsabilidade pela qualidade e segurança do produto importado em caráter excepcional, nos termos do art. 5º, da Resolução 203/2017, não cabendo à Anvisa avaliar reflexos e riscos de questões epidemiológicas do coronavírus, podendo apenas sugerir ao importador recomendações no sentido de minimizar o risco sanitário.
Como bem ressaltado pela Anvisa, o controle que o TCU exerce sobre as agências reguladoras é chamado de segunda ordem. Nesse sentido, reproduzo os seguintes enunciados da Jurisprudência Selecionada do TCU:
A competência do TCU para fiscalizar as atividades-fim das agências reguladoras caracteriza-se como controle de segunda ordem, cabendo respeitar a discricionariedade das agências quanto à escolha da estratégia e das metodologias utilizadas para o alcance dos objetivos delineados. Isso não impede, todavia, que o TCU determine a adoção de medidas corretivas a ato praticado na esfera discricionária dessas entidades, quando houver violação ao ordenamento jurídico, do qual fazem parte os princípios da finalidade, da economicidade e da modicidade tarifária na prestação dos serviços públicos. (Acórdão 1166/2019-TCU-Plenário, Relator Ministro Augusto Nardes) 
O controle exercido pelo Tribunal de Contas da União sobre a área-fim das agências reguladoras deve ser um controle de segunda ordem, vocacionado para exarar determinações apenas quando for constatada a prática de atos ilegais. (Acórdão 620/2008-TCU-Plenário, Relator Ministro Benjamin Zymler) 
De fato, não é permitido ao Tribunal de Contas da União substituir as agências reguladoras no exercício de suas atribuições legalmente instituídas, dentre as quais está a edição de atos normativos de caráter geral e abstrato visando à adequada regulação do respectivo setor. 
Nesse cenário, é atribuição da autarquia definir os melhores métodos e critérios a serem observados pelos agentes regulados. Não cabe ao TCU determinar a adoção de um ou outro.
Ao decidir os pedidos que lhe são submetidos, entretanto, a Anvisa deve apresentar devida motivação, com a indicação dos fatos e dos fundamentos jurídicos, nos termos dos arts. 2º, e 50, da Lei de Processo Administrativo Federal. Trata-se de garantia dos administrados em face de possíveis arbitrariedades ou favorecimentos indevidos praticados pela Administração Pública.
Como bem destacado pelo E. Relator a quo, a Administração, ao adotar determinados motivos para a prática de ato administrativo (decisão) , ainda que de natureza discricionária, fica vinculada a esses motivos (Teoria dos Motivos Determinantes) .  
Por ocasião do Acórdão 435/2020-TCU-Plenário, o TCU identificou falhas na fundamentação da decisão denegatória do pedido de importação do Ministério da Saúde, tendo como critério norma elaborada pela própria Anvisa (Resolução RDC 203/2017) . Não foram apresentadas informações detalhadas e suficientes para contestar o informado pelo Ministério no sentido de que empresas nacionais detentoras de registro não conseguiriam suprir a demanda do SUS, o que só poderia ocorrer, obviamente, a preços de mercado e respeitando o PMVG, por imposição legal.
Também não havia sido adequadamente justificada a não aceitação dos registros e certificados emitidos pelas autoridades reguladoras chinesas, contrariando a Resolução RDC 203/2017. Nesse caso, a autarquia se utilizou de informações de avaliações de qualidade realizadas em outras fábricas, no período de 2015 a 2017, naquele país, e de argumentos subjetivos, carecendo de embasamento técnico e normativo.    
Cabe à autarquia definir critérios e métodos objetivos para o exercício da atividade de regulação que lhe é legalmente confiada, bem como decidir fundamentadamente (fatos e fundamentos jurídicos) com observância a esses critérios, sob pena de se sujeitar ao controle de legalidade exercido pelo Poder Judiciário ou pelo Tribunal de Contas.
Ao TCU não é permitido decidir quanto à liberação de importação, em caráter excepcional, de medicamento tampouco definir os critérios a serem adotados pela Anvisa. Todavia, na atividade de controle da regularidade dos atos praticados pela agência reguladora, pode e deve determinar a anulação ou a revisão de atos incompatíveis com os próprios normativos da autarquia, a quem caberá, de forma exclusiva, se for o caso, a prática de novo ato compatível com o ordenamento jurídico.
No caso concreto, o item 9.3, do Acórdão 435/2020-TCU-Plenário, ao determinar a revisão ou anulação da decisão contida no Voto 74/2019/SEI/DIRE4/ANVISA, elencou diversas falhas verificadas na fundamentação desta decisão, as quais deveriam ser enfrentadas na nova avaliação da agência reguladora, que poderia decidir novamente pelo indeferimento do pedido do Ministério da Saúde ou liberar a importação excepcional (sempre de forma fundamentada) , no exercício de suas atribuições legais. 
Deixo, portanto, de acolher a alegação de que teria havido violação da autonomia técnico-decisória da Anvisa por parte do Tribunal de Contas da União.
Em 15/2/2021, o Ministério da Saúde encaminhou o Ofício 121/2021/CDOC/CGCIN/DINTEG/MS (peça 95) , no qual retrata testes de segurança realizados nos frascos de imunoglobulina humana 5g adquiridos bem como dificuldades enfrentadas pelo órgão para contratar o quantitativo desse medicamento necessário ao SUS.
Após a apreciação do recurso da Anvisa, o processo deverá ser remetido à Secex/Saúde para exame dessas informações.  
Ante o exposto, voto por que o Tribunal adote a deliberação que ora submeto à apreciação deste Colegiado.  
TCU, Sala das Sessões Ministro Luciano Brandão Alves de Souza, em 3 de março de 2021.
WALTON ALENCAR RODRIGUES 
Relator